【裁判字號】    89,易,500
【裁判日期】    900111
【裁判案由】    偽造文書
【裁判全文】
臺灣雲林地方法院刑事判決                          八十九年度易字第五號
    公  訴  人  臺灣雲林地方法院檢察署檢察官
    被      告  丁○○
    選任辯護人  李建忠
    被      告  乙○○
右列被告因偽造文書案件，經檢察官提起公訴（八十九年度偵字第二二八二號），本
院判決如左：
    主  文
丁○○共同明知為不實之事項，而使公務員登載於職務上所掌之公文書，足以生損害
於公眾及他人，處有期徒刑肆月，如易科罰金，以佰元折算壹日。
乙○○共同明知為不實之事項，而使公務員登載於職務上所掌之公文書，足以生損害
於公眾及他人，處有期徒刑肆月，如易科罰金，以佰元折算壹日，緩刑貳年。
    事  實
一、丁○○係原鄉營造有限公司（下稱原鄉公司）名義上負責人；乙○○、戊○○則
    為原鄉公司之股東；丙○為原鄉公司實際經營人之一。緣於民國八十七年五月二
    十七日原鄉公司與萇林景觀設計工程公司（下稱萇林公司）訂立工程合約，由萇
    林公司承攬原鄉公司所承包之雲林縣二崙鄉農地重劃區水路更新改善工程之綠地
    植栽工程，工程費用總計新台幣（下同）八十九萬八千元，萇林公司於完工後向
    原鄉公司請求給付報酬被拒，經向台灣雲林地方法院（下稱本院）提起請求給付
    承攬報酬之訴訟，經本院以八十七年度訴字第六二六號判決原鄉公司應給付萇林
    公司四十四萬九千元及自八十七年十二月二十四日起至清償日止，按週年利率百
    分之五計算之利息，並於八十八年六月二十一日確定。詎丁○○、乙○○、丙○
    及戊○○四人明知原鄉公司與乙○○間並無借貸債務存在，為避免原鄉公司之財
    產為萇林公司查封拍賣，竟共同基於偽造文書之犯意聯絡，合意將原鄉公司所有
    坐落於嘉義市○村段一四九之一號，面積一七七五平方公尺，應有部分一七七五
    ○分之一六八之土地、其上建號０一二一二號全部、０一二二三號應有部分萬分
    之四九之建物及共同使用部分（建號０一二四號）設定虛偽之抵押權予乙○○，
    嗣由丙○指示戊○○辦理，戊○○乃委託不知情之代書甲○○，於八十八年七月
    二十九日向嘉義市地政事務所送件申請登記，將原鄉公司所有之上開土地及建物
    虛偽設定本金最高限額抵押權三百萬元予乙○○，使該地政機關辦理地籍登記而
    不知情之公務員，將此不實之事項，據以登記於其職務上掌管之登記簿內，足生
    損害於地政機關對地政管理之正確性及萇林公司。
二、案經由萇林公司代表人高惠美告發台灣雲林地方法院檢察署檢察官偵查起訴。
   理  由
一、訊據被告丁○○坦承為原鄉公司之負責人，且積欠萇林公司報酬未給付及將原鄉
    公司所有坐落於嘉義市○村段一四九之一號，面積一七七五平方公尺，應有部分
    一七七五○分之一六八之土地及其上建物，設定本金最高限額抵押權三百萬元予
    乙○○。被告乙○○則坦承其為原鄉公司股東及原鄉公司確有將前揭不動產設定
    本金最高限額抵押權予伊之情。惟二人均矢口否認有何前開犯行，並均辯稱：原
    鄉公司確有積欠被告乙○○三百五十萬元，才設定抵押權予被告乙○○云云。
二、經查：
（一）右揭被告丁○○、乙○○等虛偽設定抵押權以求脫產之事實，業據告訴人萇林
      公司負責人高惠美於偵查中指訴綦詳，並有本院八十七年度訴字第六二六號民
      事判決影本、上開土地、建物登記簿謄本影本各一件、嘉義市地政事務所八十
      九年十一月二十日八九嘉市地一字第一００八九號函所附抵押權設定契約書及
      抵押權登記申辦文件影本各一件，核與證人甲○○所述受戊○○委託設定抵押
      權之情形相符，被告丁○○、乙○○、丙○、戊○○等人辦理原鄉公司所有右
      開土地、建物設定抵押權予被告乙○○之時間，係在萇林公司取得確定判決之
      執行名義之後，才送件申請辦理，時間距離甚近，其等因避債而虛偽登記之情
      ，已昭然若揭。
（二）又被告丁○○於偵查中供稱：是股東大家開會決定的，決定找一個人設定，就
      找乙○○（問：為何要設定抵押權給乙○○），果如被告二人所辯原鄉公司確
      實積欠被告乙○○債務，為何係「決定找一個人設定，就找乙○○」呢？被告
      丁○○又供稱：不太清楚設定目的，是股東決定的（問：設定目的），原鄉公
      司與被告乙○○間若確有高達二百八十萬元之借貸關係而設定抵押權，被告丁○○為原鄉公司之負責人豈有不知設定最高限額抵押權目的，所辯顯與常情有
      違。
（三）被告乙○○於偵查中當檢察官質問「原鄉公司是否於八十八年七月三十日提供
      一筆土地為你設定最高限額三百萬元之地押權？」，其答覆：「有」，又問「
      為何設定抵押權？」其答覆：「因原鄉公司欠我三百五十萬元」，再問「原鄉
      公司為何欠你三百五十萬元？」，其答覆「丁○○以前向我借的」，又問「丁○○何時、何地向你借三百五十萬元？」，其答覆：「約三、四年前我出資三
      百五十萬元，加入股東」，再問「這是出資，怎會是借錢？」其答覆：「丁○○本來是向我借錢，後來她說要開營造公司，所以將這些錢轉為出資加入股東
      」云云。而丁○○於偵查中亦供稱：「我欠他錢無法還，就請他加入股東」等
      語無誤，且有上開原鄉營造有限公司登記及變更登記資料可參。則既然丁○○
      先前向乙○○所借之款項，已轉為原鄉公司設立時股東之出資，則原鄉公司設
      立後，被告丁○○先前向被告乙○○所借款項，當已變為被告乙○○持有原鄉
      公司之股份，不得再謂為借款之債權債務，而被告乙○○已非公司之債權人，
      原鄉公司亦不能為股東之出資，以公司之資產為其設定抵押權，其理至明。
（四）被告二人於本院審理中雖改稱：「原鄉公司現仍欠乙○○二百八十萬元」云云
      ，而被告乙○○並提出原鄉公司開具予其共計二百八十萬元之本票、支票九張
      ，以證明原鄉公司與其之間有借款債權債務存在，惟此不但與渠等偵查中所述
      齟齬，且若此屬實，則為何當原鄉公司以公司所有之上開不動產為被告乙○○
      設定本金最高限額抵押權時，不見有任何資料顯示原鄉公司與被告乙○○間有
      此二百八十萬元之債權債務存在？且核之被告丁○○所提出原鄉公司日記帳、
      工作手冊及付款簽回單等物所載之時間、金額，不僅與該九張本票、支票不符
      ，且該等帳冊、數據等物件所示之利息給付情形，亦與被告二人所述借款日息
      五分，每萬元每月一百五十元利息不合。而訊之被告丁○○，其答稱：「有內
      帳及外帳，平常做的流水帳沒有保留，做完就作廢」云云，然此實令人不可思
      議的是公司所欠債權人之真實帳冊、數據，不加以保留，而卻保留一些無關之
      資料，則將如何計息？如何與債權人計算清償？又如何向公司所有股東交代說
      明？故原鄉公司與被告乙○○是否有此借款債權債務存在，實令人難以置信！
      次就被告乙○○所供：「係由第一商業銀行虎尾分行提款借予丁○○」等語而
      言，經核乙○○所提出其所有第一商業銀行存摺，不僅時間、金額與其所提出
      之上揭九張本票、支票之時間、金額不符外，且該存摺亦未註明提款流向，則
      其所提之款項是否借予原鄉公司亦不可知。此外，本院又核對原鄉公司日記帳
      ，其公司八十五年至八十七年十二月底止，股東入款與償還股東墊款差額，是
      六十一萬四千三百四十五元，此又與被告乙○○提出原鄉公司開與其上開本票
      、支票，在八十七年十二月底以前，合計總額二百五十五萬元亦有所不合。
（五）按最高限額抵押權之設定，固為擔保現在已發生或將來發生之債權，縱設定時
      並無債權存在，亦不影響抵押權設定之效力，然此須係基於雙方當事人真實無
      偽之意思表示所為之法律行為，方能發生物權法上之效力。復按刑法第二百十
      四條之使公務員登載不實罪，以有發生損害之虞為已足，不以實際發生損害為
      必要，如明知並未負有債務，因負債過多，恐其所有之土地受到債權人追償，
      乃與知情之他人共謀，向地政機關就其土地所為之設定最高限額抵押，自係明
      知為不實之事項，使公務員登載於職務上所掌之公文書，而債務人之財產為債
      權人之總擔保，故被告二人為規避債權人債權行使，向地政機關申請最高限額
      抵押設定之行為，當足以生損害於政府對土地登記之管理及債權人債權之行使
      無誤，故被告丁○○辯稱設定最高限額抵押權無損於登記機關及債權人云云，
      亦尚難據以為被告有利之認定，併此說明。
    綜上，既然原鄉公司積欠萇林公司工程承攬報酬四十九萬八千元及利息尚未給付
    ，且原鄉公司亦將公司所有上開不動產設定本金最高限額三百萬元予被告乙○○
    之事證明確，而被告二人所辯部分，不僅與原鄉公司日記帳不合，且二人對於原
    鄉公司與被告乙○○間之來往款項數額前後所述不一，並忽為出資；忽尚有餘額
    ，且被告二人所提之物件亦無法證實有此債權債務存在，則被告二人在債權人萇
    林公司，取得民事勝訴判決確定後，突為本金最高限額抵押權設定，渠等係為逃
    避萇林公司之債權行使，虛偽締結最高限額抵押權契約，使地政機關之公務員登
    載不實之犯意至為明顯，被告二人所辯顯均為事後卸責之詞，不足採信，是本件
    被告二人，共同使公務人員載不實罪之犯行堪以認定，應依法論科。
二、核被告二人所為，係犯刑法第二百十四條之使公務員登載不實罪。被告丁○○與
    乙○○有犯意之聯絡及行為之分擔，為共同正犯。被告二人與案外人戊○○、丙○利用不知情之代書甲○○使公務員為不實事項之登載，為間接正犯。爰審酌被
    告丁○○、乙○○之犯罪之動機、目的、手段、所生危害及犯後態度等一切情狀
    ，量處如主文所示之刑，併均諭知易科罰金之折算標準，以資懲儆。末查被告乙○○前未曾受有期徒刑以上刑之宣告，有台灣高等法院被告全國前案紀錄表及本
    院被告院內索引卡紀錄表在卷可稽，本院認其經此偵審教訓後，當益知警惕，應
    無再犯之虞，因認所宣告之刑，以暫不執行為適當，併予宣告緩刑二年，以勵來
    茲而啟自新。
三、公訴意旨另以：被告二人另犯刑法第三百五十六條之毀損債權罪嫌云云。然查刑
    法第三百五十六條之毀損債權罪，係以「債務人」於將受強制執行之際，意圖損
    害債權人之債權而處分隱匿財產為成立要件，是其犯罪主體以將受強制執行之「
    債務人」為限，為身分犯。而本件被害人萇林公司所持之執行名義係以原鄉公司
    為債務人，此有本院八十七年訴字第六二六號民事判決書附卷為憑，至被告二人
    雖係原鄉公司之登記負責人與股東，被告丁○○對外雖可代表原鄉公司為法律行
    為，但究與原鄉公司為不同之權利主體，而非該將受強制執行之債務人，難為該
    罪之犯罪主體。本件被告二人既非萇林公司之債務人，即與毀損債權罪之構成要
    件有間，此外復查無其他積極證據足以證明被告二人有此部分之犯行，此部分本
    應為無罪之諭知。惟公訴意旨認此部份與前揭使公務員登載不實罪部分，為方法
    與結果牽連犯之關係，屬有裁判上一罪之關係，故不就此部分另為無罪之諭知。
四、案外人戊○○、丙○與被告二人共同參與謀議及實施使公務員登載不實，涉嫌偽
    造文書部分，應由檢察官另行偵查處理。
據上論斷，應依刑事訴訟法第二百九十九條第一項前段，刑法第二十八條、第二百十
四條、第四十一條、刑法第七十四條第一款，罰金罰鍰提高標準條例第一條前段、第
二條，判決如主文。
本案經檢察官王淑月到庭執行職務。
中      華      民      國      九十      年      一    月    十一      日
                                         臺灣雲林地方法院刑事第二庭
                                             法  官紀  文  勝
右正本證明與原本無異
如不服本判決，應於判決送達後十日內，向本院提出上訴狀。（須附繕本）
                                             書記官蔡  逸  媚
中      華      民      國      九十    年      一      月      十一    日
刑法第二百十四條
明知為不實之事項，而使公務員登載於職務上所掌之公文書，足以生損害於公眾或他
人者，處三年以下有期徒刑、拘役或五百元以下罰金。


司法院資訊處製作；財團法人民間司法改革基金會備份。
